臺灣士林地方法院刑事判決　　　　　　　　　　　　　　九十年度訴字第二號
　　公　訴　人　臺灣士林地方法院檢察署檢察官
　　被　　　告　乙○○
　　指定辯護人　本院公設辯護人　姜惠如
右列被告因家庭暴力罪之殺人等案件，經檢察官提起公訴（八十九年度偵字第九七九
七號），本院判決如左：
    主  文
乙○○未經許可，持有魚槍，處有期徒刑貳月，扣案之魚槍（槍枝管制編號：000
0000000號，含金屬箭頭已遭折斷之魚鏢）壹支沒收；又殺人未遂，處有期徒
刑伍年陸月，扣案之魚槍（槍枝管制編號：0000000000號，含金屬箭頭已
遭折斷之魚鏢）壹支沒收；又以加害生命、身體之事，恐嚇他人致生危害於安全，處
有期徒刑伍月；應執行有期徒刑陸年，扣案之魚槍（槍枝管制編號：0000000
000號，含金屬箭頭已遭折斷之魚鏢）壹支沒收。
    事  實
一、乙○○於民國八十八年十月十八日，至址設台北市○○路三八號之東潛實業股份
    有限公司購買義大利製，以壓縮氣體為發射動力，機械性能良好，可發射金屬箭
    具殺傷力之魚槍（MARES DIVING CYRANO 850牌，槍枝管制編號0000000000 ，槍
    身號碼 065）一支（含長八十五公分之魚鏢一支，即起訴書所稱之魚叉，內政部
    警政署刑事警察局鑑驗通知書所稱之魚箭），未經許可持有之，並將之置於其台
    北市○○區○○路三五二巷十五號住處內。
二、戊○○為乙○○胞弟之妻，二人為四親等內之旁系姻親，具有家庭暴力防治法第
    三條第四款之家庭成員關係。乙○○於八十九年十月四日下午至其友人甲○○台
    北市○○○路○段一七四號二樓住處飲酒，飲畢（尚未達精神喪失或精神耗弱狀
    態）返家後，思及戊○○曾多次至其上址住處口出惡言、擅自入其住處使用內之
    家具，復曾諷刺過其弟，及曾因分房居住之事發生爭執，而心生憤意，竟基於殺
    人之犯意，於同日下午五時許（起訴書誤為五時三十分），持其所有之上開魚槍
    （含魚鏢）及魚刀至其住處旁菜園內，先在距戊○○左側二公尺處，告稱戊○○
    ：這是魚槍、這是魚刀等語後，旋以上開魚槍發射魚鏢，朝蹲在該處拔菜之戊○○左大臂射入，魚鏢並貫穿至戊○○左胸腔，後揚稱：妳該死等語，於戊○○站
    起欲逃離之際，再持魚刀朝戊○○之右大腿砍殺（該處為戊○○原蹲下時之右手
    臂處），於戊○○逃離時自後追趕，幸經同在該處拔菜之乙○○胞姐丙○○及戊○○之妹丁○○拉住乙○○，使戊○○得以逃離，而未得逞，戊○○並受有左上
    臂膿瘍併尺神經麻痺及橫隔膜破裂之傷害。
三、乙○○見戊○○已逃離現場，無法追得，心有不甘，因見丁○○尚在現場，竟另
    起恐嚇之犯意，對丁○○恫嚇稱：妳該死等語，且持魚刀自後追趕丁○○，以此
    加害生命、身體之事恐嚇丁○○，使其心生畏懼，致生危害於安全，約追趕七、
    八公尺後，乙○○始行離去。
四、嗣於同年月十六日下午三時五十分許，為警循線查獲乙○○，並扣得其所有之魚
    槍一把，及自戊○○受傷部位開刀取出之金屬箭頭已遭折斷之魚鏢一支。
五、案經告訴人戊○○訴由臺北市政府警察局士林分局報請臺灣士林地方法院檢察署
    檢察官偵查起訴。
    理  由
一、訊據被告乙○○，固坦認：戊○○為其弟之配偶。其於八十八年十月十八日購買
    而持有上開魚槍（含魚鏢），雖有向警局申請許可，但尚未獲准，且將之置放在
    其上址住處等情不諱，惟矢口否認有殺害戊○○及恐嚇丁○○之犯行，辯稱：當
    天其飲酒至意識不清，不知究發生何事云云，辯護人則為被告之利益辯稱：被告
    當日飲酒應已酒醉無法判斷是非及精神狀況異於常人之程度，另被告之弟弟有精
    神病病史，陽明醫院鑑定報告亦認無法排除被告為精神病患之可能。又被告與戊○○縱有小摩擦，然此並不足構成殺人之動機，再被告若有殺害戊○○之意，於
    發射魚槍時，何不朝戊○○之胸腔等致命部位為之，而需對準戊○○之手臂？又
    被告未曾揚稱要戊○○死等語，被告絕無殺人之犯意等語，另被告於警訊中另辯
    稱：當天係要打松鼠，沒想到打到告訴人戊○○云云。查：
    (一)被告於八十八年十月十八日購買而持有上開魚槍（含魚鏢一支），長度均為八
      十五公分等情，有東潛實業股份有限公司九十年四月十一日函及所附之統一發
      票一紙暨九十一年三月十五日函為證，另該魚槍經送內政部警政署刑事警察局
      鑑驗，認係義大利製，以壓縮氣體為發射動力，機械型能良好，可發射金屬箭
      ，具殺傷力等情，有該局八十九年十月十三日刑鑑字第一五六五七○號之鑑驗
      通知書一份在卷可稽。再查被告雖曾向警局申請持有前開魚槍，惟尚未獲核准
      ，屬非法持有等情，亦有請（換）領自衛槍枝執照申請書、台北市政府警察局
      士林分局九十年一月五日北市警士分刑字第九○六○二二八五○○號函附卷可
      查。堪認系爭魚槍具殺傷力，且被告未經許可持有之。
    (二)次查右揭事實欄二所述之戊○○為乙○○胞弟之妻，被告於八十九年十月四日
      下午五時許，持其上開魚槍（含魚鏢）及魚刀至其住處旁菜園內，在距戊○○
      左側二公尺處，告稱：這是魚槍、這是魚刀等語後，旋以上開魚槍發射魚鏢，
      朝蹲在該處拔菜之戊○○左大臂射入，魚鏢並貫穿至戊○○左胸腔，後揚稱：
      妳該死等語，於戊○○站起欲逃離之際，再持魚刀朝戊○○之右大腿砍殺，於
      戊○○逃離時自後追趕，因丙○○及丁○○拉住，戊○○方逃離，戊○○並受
      上述傷害之事實，業據證人戊○○、丁○○於警訊、偵查中及本院調查時證述
      綦詳，此外並有台北榮民總醫院診斷證明書三紙在卷可稽，而證人即被告胞姊
      丙○○於偵查亦證稱：聽見慘叫聲，看到魚叉（按應為魚鏢）穿過戊○○左臂
      射進左胸部，及戊○○的腳流血等語；於本院調查時證稱：在菜園看到被告走
      過來，並見被告用魚槍射及用刀刺戊○○，其即過去阻止等語，堪認被告確有
      持魚槍朝戊○○左上臂發射魚鏢，且該魚鏢貫穿戊○○之左胸腔，及持刀砍戊○○之右大腿，另因證人丙○○及丁○○阻止，戊○○始逃離現場，被告方罷
      手，及證人戊○○受有上開傷害無訛。另查辯護人就：證人丁○○就被告究
      用台語或國語說妳該死，說幾次及被告說上開各語時，丁○○在做何事，丁○○均無法確定，及戊○○及丁○○就被告當時有無喊「小蓉」及「小蓉妹妹
      」一語，供述不一等情，而質疑戊○○及丁○○二人所為被告當時有對戊○○
      稱：妳該死等語之證詞。查雖二人之證詞有前述不一之處，然被告當時確對戊○○稱「妳該死」一語，業據證人戊○○及丁○○迭於警訊、偵查及本院調查
      時證述在卷，次查當時係被告至戊○○等人所在之菜園，突持魚槍及魚刀向戊○○發射及砍殺，戊○○及丁○○突遇此狀況，必驚慌不已，其注意力應在被
      告所持之魚槍及魚刀，及隨時伺機阻止、逃離現場，對被告當時確切所稱之內
      容、所用之語言、次數及當時本身在做何事未予注意，而不清楚，應與常情相
      符，且亦難祈人於千鈞一髮危急之際，能將周遭一切記憶清晰，是難執此認二
      人證詞不可採。再證人丙○○證稱：當天因心理害怕、緊張故沒聽清楚被告說
      何話等語，此僅能證明丙○○不知當時被告說何話，尚難執此認定被告未為上
      開各語。
    (三)再魚槍具殺傷力，其魚鏢長達八十五公分，已如前述，以之向人體手臂發射，
      該長度八十五公分之魚鏢會貫穿手臂而射入胸腔內，及魚刀係鋒利、危險之工
      具，以之往人之要害部位砍殺，足以致人於死地，其他部位若揮砍過猛，失血
      過多，亦足以奪人生命，乃眾所周知，而人之手臂旁為胸部，該處為人體之重
      要器官所在，乃要害之處，另如後述，被告行為時非在精神喪失或耗弱之狀態
      下，仍有辨別能力，其當知以魚槍朝被害人戊○○手臂發射長達八十五公分之
      魚鏢，該魚鏢會貫穿手臂刺入手臂旁之胸腔內，仍朝戊○○手臂發射魚鏢，足
      致被害人死亡，猶仍下手，且於發射魚鏢後，又持魚刀往猛站起之戊○○右大
      腿處（為戊○○原蹲下時之右手臂處）揮砍，致告訴人受有前述之傷害，堪認
      其殺意甚堅，再參以被告於發射魚槍後揚言「妳該死」，及於戊○○起身逃跑
      時，仍持刀追趕，足見被告於持魚槍向告訴人發射時，有致其於死之犯意至明
      。辯護人辯稱：被告若有致告訴人死之意，應會對告訴人致命部位發射，被告
      並無殺人之犯意云云，自不足採信。又被告於警訊中辯稱：原要射殺松鼠，沒
      想到射中戊○○云云，然查被告為上開犯行時，精神狀況正常，非陷於精神喪
      失或耗弱之狀態，詳如後述，而其又係在距戊○○二公尺處發射魚槍，且發射
      後又揚稱：妳該死等語，已如前述，堪信被告絕無誤戊○○為松鼠之可能，被
      告上開辯詞，顯為卸責之詞，不足採信。
    (四)另被告於見無法追得跑離該處之戊○○後，即持魚刀追趕丁○○，並稱：妳該
      死等語，致丁○○心生畏懼一情，業據證人丁○○於偵查及本院調查時證述在
      卷，而證人丙○○於本院亦證稱：被告追丁○○約追七、八公尺後即未再追等
      語，亦堪認被告當日有追趕丁○○之舉，查被告甫以魚槍、魚刀殺害戊○○，
      旋又持魚刀追趕丁○○，衡情丁○○自極恐懼，是證人丁○○證稱：其很害怕
      等語，應非構陷之詞，堪以採信。次查，雖丁○○於本院九十一年一月二十八
      日訊問時陳稱：戊○○跑掉後，被告即持武器追我，時隔過久不知係持魚槍或
      魚刀追我等語，然查丁○○前已陳稱被告係持魚刀追等語，而證人丙○○亦供
      稱：被告追丁○○時，魚槍已丟在地上，不知刀有無帶在身上等語，依上，堪
      認被告係持魚刀追趕丁○○無訛。又查證人丁○○於警訊時雖未指陳上開被告
      對其恐嚇之犯行，然觀其警訊筆錄之供述，堪認其當時之重點乃在敘述其姐戊○○被砍殺之情形，是證人丁○○於警訊雖未為上開指述，於檢察官偵訊時始
      為之，亦難認上開指述為丁○○子虛誣指。
    (五)復查，被告於為上開犯行前有飲酒一情，業據證人甲○○證述在卷，而證人戊○○、丁○○及丙○○亦均證稱：有聞到被告身上有酒味，堪認被告當日確有
      飲酒。次查酒精對人意識之影響，其狀有二，一為酒後對外在事物及其因果關
      聯之認識力，據此認識所為有關「是非對錯」之價值判斷力及依其判斷而設定
      應對模式之行為抉擇力，並無妨礙，僅於擇定應對模式後，因受酒精作用，對
      控制支配其外在行為、動作之及時性、敏捷度及穩定性受有影響，呈顯於外者
      ，則為行動、反應較為遲緩、蹣跚，惟此時飲酒人所為之各項行為仍在其自由
      意識之決斷及控制之下，並非有所謂無法抑制之強迫行為或無意識舉措之出現
      。另一則為因酒精之深層作用，致對外在事理之認識及決斷力，較諸常人薄弱
      或顯然欠缺，於此情景，飲酒者或可謂處於精神耗弱或心神喪失之狀態。至酒
      精對人之意識究造成前述何者影響，因各人體質及酒精承受度有異，自屬不一
      而定，難以等量齊觀。經查被告當時雖在台北市○○○路○段一七四號二樓甲○○住處飲酒，然於飲酒後，仍能獨自一人返回台北市○○區○○路三五二巷
      十五號住處，事後仍記得當日係搭乘計程車返家而告知甲○○（業據證人甲○○及被告陳述在卷）。返家後復持置於住處之魚槍、魚刀至菜園，且告知戊○○等人所持之物為魚槍及魚刀，另知走進近戊○○二公尺處發射魚槍（業如前
      述），且能操作使用魚槍及魚刀，堪信其當時仍清醒，對外界存在、發生之各
      項事務均能確切暸解、掌握，並據其認識擇定自然適當之回應模式，且於意識
      之控制、支配下實現其作為，可見其吸收之酒精成份對其認識力、價值判斷力
      及行為抉擇力，未生妨礙，自難認其當時係處於精神耗弱或心神喪失之狀態。
      而本件經送台北市立陽明醫院鑑定，亦認被告當日其精神狀態或受酒精影響而
      較平日薄弱，其行為應係在酒精去抑作用下之結果，導致被告以攻擊來宣洩平
      日對戊○○之不滿，至被告宣稱不記得所為之事，極可能係陷入酒後失憶之現
      象。但酒後失憶者在行為時很可能對外界事務理解及判斷是清楚的，只是記憶
      無法儲存起來，而導致事後不記得事情之經過。被告當時應未達心神喪失或精
      神耗弱之程度等情，此有該院九十一年一月四日北市陽醫精字第○九一六○○
      一四三○○號函所附之精神鑑定報告書可參。綜上，被告為上開犯行時，精神
      狀態應屬正常，而非處於精神耗弱或心神喪失之狀態至明。被告及辯護人辯稱
      ：被告已飲酒泥醉，應屬精神耗弱或心神喪失之狀態云云，殊違事實，難以採
      信。又被告家族雖有精神病史，而上開鑑定報告亦認無法完全排除被告為精神
      病病患之可能性，然縱算被告為精神病患之可能，然並無證據可資認定被告為
      上開犯行時，其精神症狀發作，被告為上開犯行受該症狀之影響，自難以其有
      精神病患之可能性，而認定被告當時係處於精神耗弱或心神喪失之狀態，辯護
      人執此為辯，難謂可採。
    綜上所述，被告所辯顯為卸責之詞，不足採信。本件事證明確，被告犯行堪以認
    定，應依法論科。
二、核被告未經許可，持有魚槍部分，係犯槍砲彈藥刀械管制條例第九條第三項之罪
    ；其殺害戊○○，因丙○○、黃莉禛阻止，及戊○○逃離現場而未遂部分，係犯
    刑法第二百七十一條第二項、第一項之殺人未遂罪。被告已著手於殺人犯行之實
    施，因上開外力介入之外部障礙始未得逞，為障礙未遂，爰依刑法第二十六條前
    段減輕其刑；被告以：妳該死等語，且持魚刀自後追趕丁○○此加害生命、身體
    之事恐嚇丁○○，使其心生畏懼，致生危害於安全部分，係犯刑法第三百零五條
    之恐嚇罪。又被告未經許可持有魚槍部分，公訴人認係犯槍砲彈藥刀械管制條例
    第十四條第三項之未經許可，持有刀械罪，尚有未洽，應予變更。被告所犯前開
    三罪間，犯意各別，行為互殊，應予分別論罪合併處罰。爰分別審酌被告持有魚
    槍之時間、犯罪之動機、手段、告訴人戊○○所受之傷勢、迄今尚未與被害人和
    解，賠償被害人所受之損害及其犯後態度等一切情狀，分別量處如主文所示之刑
    ，並定其應執行刑。
三、扣案之魚槍一支（含魚鏢），為違禁物，依刑法第三十八條第一項第一款之規定
    ，不問屬於犯人與否，於各該犯罪宣告罪刑之主刑項下宣告沒收，至被告所有供
    以犯殺人未遂罪之魚刀一把，並未扣案，復非違禁物，又無證據證明現仍存在，
    自無從諭知沒收。另扣案之菜刀一把，與本案無涉，業據證人戊○○、丁○○述
    明，同無從諭知沒收，併此敘明。另台北市立陽明醫院前開鑑定報告雖建議被告
    上開殺人未遂及恐嚇之犯行與飲酒有關，而建議其應施以禁戒處分，查被告上開
    犯行雖與飲酒有涉，惟本院認其應執行之徒刑甚長，於執行期間，即得遠離酒精
    ，是並無需依刑法第八十九條諭知禁戒處分之必要，附此敘明。
四、蒞庭檢察官另認被告持魚槍、魚刀殺害戊○○時，另揚言：妳該死等語，亦涉刑
    法第三百零五條之罪云云，然查被告於持魚槍、魚刀殺害戊○○時，雖揚言：妳
    該死等語，然其為上開各語，乃為其殺人犯行助勢，被告主觀上僅有殺人之犯意
    ，並無以該詞恐嚇戊○○之犯意，被告既無此犯意，即難認其另成立恐嚇戊○○
    之罪行，其此部份之犯行，自難證明。此部分原應為無罪之諭知，然因蒞庭檢察
    官認此與已起訴且經本院論罪科刑之恐嚇罪部分，有連續犯之裁判上一罪關係，
    爰不另為無罪之諭知。
五、據上論斷，應依刑事訴訟法第二百九十九條第一項前段、第三百條，槍砲彈藥刀
    械管制條例第九條第三項，刑法第十一條前段、第二百七十一條第二項、第一項
    、第三百零五條、第二十六條前段、第三十八條第一項第一款、第五十一條第五
    款、第九款，罰金罰鍰提高標準條例第一條前段，判決如主文。
本案經檢察官林聰良到庭執行職務。
中      華      民      國    九十一    年四      月     十五     日
                                    臺灣士林地方法院刑事第一庭
                                        法  官  江  翠  萍
右正本證明與原本無異。
如不服本判決，應於判決送達後十日內，向本院提出上訴狀。
                                        書記官  范  淑  芬
中      華      民      國    九十一    年      四      月     十八     日
所犯法條：
槍砲彈藥刀械管制條例第九條第三項：
  未經許可無故持有、寄藏或意圖販賣而陳列魚槍者，處六月以下有期徒刑、拘役或
  三千元以下罰金。
刑法第二百七十一條第二項、第一項：
  殺人者，處死刑、無期徒刑或十年以上有期徒刑。
  前項之未遂犯罰之。
刑法第三百零五條：
  以加害生命、身體、自由、名譽、財產之事恐嚇他人，致生危害於安全者，處二年
  以下有期徒刑、拘役或三百元以下罰金。
